最　高　行　政　法　院　判　決
　　　　　　　　　　　　　94年度判字第00668號
上　訴　人　乙○○○○○○○
被 上訴 人　中央健康保險局
代　表　人　甲○○
上列當事人間因全民健康保險事件，上訴人對於中華民國92年
11月21日臺北高等行政法院91年度訴字第3691號判決，提起上訴
，本院判決如下：
　　主  文
上訴駁回。
上訴審訴訟費用由上訴人負擔。
　　理  由
一、本件兩造間締有全民健康保險特約醫事服務機構合約（下稱
    醫事服務機構合約），核定辦理項目為門診診療與血液透析
    業務。被上訴人以上訴人並未於89年10月7日至10月15日期
    間向被上訴人報備其聘有合格之醫師提供服務，該期間人員
    配置不符行政院衛生署（下稱衛生署）公告「醫院與診所從
    事血液透析業務評估要點」（下稱血液透析業務評估要點）
    規定為由，其從事血液透析之醫療費用，不予給付。上訴人
    不服，循序提起行政訴訟。
二、上訴人起訴主張：(一)查上訴人原負責人李碧蓮及現任負責人
    羅嬌芳均係合法之內科醫師，與被上訴人間簽約為洗腎業務
    ，即依法由專業醫師高官顯向彰化縣衛生局報准自89年9月1
    日起至同年10月31日止，每週一、二、六上午及下午為支援
    時段，此有彰化縣衛生局89年9月1日彰衛三字第2346號函
    可稽。而高官顯醫師在其支援期間內之時段確實在上訴人診
    所執行支援業務，均無中斷或變更，僅89年10月6日上訴人
    診所變更負責醫師為羅嬌芳而已。(二)查衛生署87年12月31日
    衛署醫字第87074872號公告「全民健康保險特約院所辦理血
    液透析業務設置相關規定及處理原則」（下稱處理原則）附
    註第5項所定「醫院與診所之血液透析單位，其應配置之醫
    師人力因異動不符本要點規定者，得於事實發生之日起1個
    月內補正」，上訴人於89年10月6日變更負責醫師之上揭事
    實已依規定期間內予以補正。另由高官顯醫師再度於89年10
    月16日向彰化縣衛生局陳報，該局仍核准與前所支援之期間
    ，時段相同，此亦有彰化縣衛生局89年10月20日彰衛三字
    第28706號函可按。再依衛生署84年1月27日衛署健保字第84
    005663號令訂定之「全民健康保險醫事服務機構特約及管理
    辦法」第10條第1項明定「醫師停業、歇業、復業變更執行
    處所或遷移時，應於10日內向原發執照機關報告」則高官顯
    醫師之支援對象有所變更，乃於上開所定之10日內，即89年
    10月6日變更，89年10月16日申報，則上訴人支援對象變更
    顯已在合法期間內申報，並無違誤。(三)被上訴人訴稱依血液
    透析業務評估要點第3點第3款所定執行透析治療時，應有專
    科在場云云，惟按被上訴人所發行之健保速訊第236號88年3
    月12日案號C3-236-1號內載：「行政院衛生署88年3月4日公
    告修正『醫院與診所從事血液透析業務評估要點』，該要點
    第3款所定執行透析治療時，應有專科醫師在場照顧，其中
    『專科醫師』係為『醫師』之誤植，特此更正」此有該健保
    速訊乙則可資佐證。是被上訴人此項答辯顯屬誤解，上訴人
    所為均依法無違，被上訴人無故核扣該期間之醫療費用，顯
    無理由。為此，請判決被上訴人應給付上訴人新台幣（下同
    ）73萬8千元，並自91年9月23日起至清償日止，按週年利率
    5％計算之利息。
    被上訴人則以：(一)本件上訴人89年10月7日至10月15日期間
    未具有規定資格之醫師，卻為保險對象施行血液透析治療，
    並向被上訴人台北分局申請血液透析相關費用計73萬8千元
    ，與規定不符：1.上訴人主張其變更診所負責醫師為89年10
    月6日，已依上開處理原則附註第5項規定，於10日內即同年
    月16日申報變更，於法並無不合云云。惟被上訴人台北分局
    與上訴人變更負責人為羅嬌芳醫師，所簽訂之合約生效日為
    89年9月28日，被上訴人已於同年10月9日以健保北醫字第89
    202975號函知上訴人在案。依據醫事服務機構合約第1條及
    血液透析業務評估要點之規定，上訴人於負責醫師變更後，
    相關之腎臟專科醫師變動應同時「事先」向被上訴人報准。
    2.上訴人自89年9月28日起除變更負責醫師為羅嬌芳外，另
    聘李碧蓮為專任腎臟專科醫師，辦理洗腎業務，惟李碧蓮醫
    師於89年10月6日離職，上訴人自89年10月16日起再聘有支
    援腎臟專科高官顯醫師，是自89年10月7日至同年月15日期
    間，上訴人未向被上訴人報備其聘有合格之醫師提供服務，
    即未具有專任或支援之腎臟專科醫師配置，該期間血液透析
    之醫療費用，被上訴人自不應給付。(二)上訴人雖於89年10月
    16日起再聘有醫師高官顯，惟依血液透析業務評估要點附註
    5規定，上訴人於專任腎臟專科醫師離職後，應於一個月內
    補正，但於補正期間，至少仍應有具規定資格之醫師，依醫
    師法第8條之2規定以事先報准方式提供服務。另依衛生署88
    年9月16日衛署字第88032390號函說明五規定，原「醫院與
    診所從事血液透析業務設置及評估標準」於87年12月31日修
    正為血液透析業務評估要點後，上訴人應悉依該要點之規定
    辦理洗腎業務，該要點未規定者，仍應符合醫療機構設置標
    準辦理等語，資為抗辯。
三、原審斟酌全辯論意旨及調查證據之結果，以：(一)按兩造間醫
    事服務機構合約第1條約定：甲乙雙方應依照全民健康保險
    法、全民健康保險法施行細則、全民健康保險醫事服務機構
    特約及管理辦法、全民健康保險醫療辦法及其他相關法令辦
    理各項醫療服務業務。又按醫療法第13條第1款規定：「醫
    療機構之開業，應依左列規定，向所在地直轄市或縣（市）
    衛生主管機關申請核准登記，發給開業執照：一私立醫療機
    構，應以醫師為申請人。」第24條規定：「私立醫療機構由
    醫師設立者，該醫師並為其機構之負責醫師。」醫師法第10
    條：「醫師歇業或停業時，應自事實發生之日內報請原發執
    照機關備查。醫師變更執業處所或復業者，準用關於執業之
    規定。」第27條規定：「違反…第10條第1項或第2項規定者
    ，處新台幣2萬元以上10萬元以下罰鍰…」由以上規定可知
    ，私立醫療機構既由負責醫師申請設立，如其不擬繼續開業
    而歇業，而由另名負責醫師接手，於同址申請設立同名稱之
    私立醫療機構，仍應經申請核准登記，從而對於原診所所屬
    之醫師而言，屬執業場所之變更，均應自事實發生之日起30
    日內報請原發執照機關備查，否則將受罰鍰之處分。(二)按血
    液透析業務評估要點「人員配置」第1點規定：「每15張血
    液透析治療床（台）應有醫師一人以上，且其中應有二分之
    一以上具有本署認定之血液透析專科醫師（以下簡稱專科醫
    師）資格。」附註5規定：「醫院與診所之血液透析單位，
    其應配置之醫師人力因異動不符本要點規定者，得於事實發
    生之日起一個月內補正。但於補正期間，至少仍應有具規定
    資格之醫師，依醫師法第8條之2規定以事先報准方式提供服
    務…」由以上規定亦可得知，診所從事血液透析業務，其至
    少應有專科醫師一名配置，否則被上訴人自得不予給付醫療
    費用，而其所稱應配置之醫師人力因異動不符規定而得予補
    正者，乃指在人數上不符前揭每15張血液透析治療床應有醫
    師一人以上，且其中應有二分之一以上為專科醫師之要件者
    而言。(三)查本件上訴人診所既係於89年9月28日由羅嬌芳申
    請設立，則原由李碧蓮負責之佑恩診所，業已歇業，依前揭
    說明，其所屬無論執業或支援醫師如擬在新設之上訴人診所
    從事醫療業務，均應向原發執業執照之機關報請變更執業場
    所之備查。本件專科醫師高官顯固曾於89年9月1日就支援血
    液透析業務而申請備查，惟其所申請之執業場所係李碧蓮所
    設立者，非羅嬌芳所設立之上訴人診所，是上訴人關於血液
    透析業務於所聘專科醫師李碧蓮89年10月6日離職後，即陷
    於無專科醫師配置之情形，俟上訴人於89年10月16日依規定
    報請專科醫師高官顯支援血液透析業務備查，上訴人始符合
    上開衛生署之規定。是被上訴人就89年10月7日至同年月15
    日，無配置專科醫師期間內之血液透析醫療費用不予給付，
    於法有據。(四)至上訴人雖主張其已於醫師法第10條之規定於
    30日內補正報請備查，被上訴人即應負給付云云，惟依前述
    ，該30日內補正與否，係決定有無違反醫師法而應處罰之規
    定，本件所爭執者係全民健康保險之醫療費用之給付，兩者
    並不相同，上訴人此項主張，尚無足採等由，駁回上訴人原
    審之訴。
四、上訴意旨略以：(一)原審未查上訴人變更負責醫師後上揭期間
    ，仍有高官顯醫師之實質配置並妥善醫療完全相同之病患，
    竟斷言該期間無配置專科醫師，並視李碧蓮離職後，上訴人
    即屬停止血液透析業務，顯與事實不符。且因病患完全相同
    ，是應視上訴人已為妥善安排應繼續接受血液透析病患，在
    以羅嬌芳為負責醫師之上訴人診所繼續治療，始符社會經驗
    法則，上訴人已符處理原則附註第5項末段，並無違法。(二)
    被上訴人僅因「形式上」負責人有變更即拒絕給付，屬不當
    得利，且與比例原則、誠實信用原則有違等語。
五、按佑恩診所原由李碧蓮負責，嗣於89年9月28日由羅嬌芳申
    請設立，並聘李碧蓮為血液透析業務專科醫師，此為原審所
    確定之事實，則原由李碧蓮負責之佑恩診所，業已歇業，對
    於以李碧蓮為負責醫師之佑恩診所所屬之執業或支援醫師，
    如擬在新設之上訴人診所從事醫療業務，均應向原發執業執
    照之機關就變更執業場所報請備查，本件專科醫師高官顯雖
    於89年9月1日就支援血液透析業務申請備查，惟其所申請之
    執業場所係李碧蓮所設立之佑恩診所，非羅嬌芳所設立之上
    訴人診所，於佑恩診所變更為羅嬌芳負責後，迄89年10月16
    日始依規定就變更執業場所再報請備查，而李碧蓮於89年10
    月6日離職，此亦為上訴人於原審所不否認，則上訴人診所
    於李碧蓮離職起，迄89年10月15日止，既未事先報准方式提
    供服務，則該診所即屬於無專科醫師配置之情形，而不得請
    領血液透析醫療費用。上訴人主張該期間實際上仍配置有高
    官顯醫師，被上訴人應給付該筆醫療費用，詎被上訴人竟未
    給付，自有不當得利云云，然查，上訴人既不符處理原則附
    註第5項規定，即不得依全民健康保險法之規定，向被上訴
    人請領該筆醫療費用，被上訴人未給付該費用即無不當得利
    可言，上訴人上開主張，尚非可採。從而，被上訴人不予給
    付上訴人自89年10月7日起至同月15日止之血液透析醫療費
    用，自屬有據，原審駁回上訴人之訴，核無違誤。上訴論旨
    ，仍執前詞，指摘原判決違誤，求予廢棄，難認有理由，應
    予駁回。
據上論結，本件上訴為無理由，爰依行政訴訟法第255條第1項、
第98條第3項前段，判決如主文。
中    華    民    國    94    年    5    月    19     日
                  第五庭審判長法  官　趙　永　康
                              法  官　鄭　淑　貞
                              法  官　黃　淑　玲
                              法  官　侯　東　昇
                              法  官　林  文  舟
以  上  正  本  證  明  與  原  本  無  異
中    華    民    國    94    年    5    月    19     日
　　　　　　　　　　　　　　　書記官　王　褔　瀛
